ACORDAO-COMPLETO-2343418

ACÓRDÃO 3066/2019 ATA 14/2019 - SEGUNDA CÂMARA

VISTOS, relatados e discutidos estes autos que tratam de atos concessão de pensão civil instituídas por ex-servidores do Departamento Nacional de Obras Contra as Secas.
ACORDAM os Ministros do Tribunal de Contas da União, reunidos em sessão da Segunda Câmara, diante das razões expostas pelo relator, e com fundamento no art. art. 71, incisos III, e na Lei 8.443/1991, art. 1º, V, e 39, II, em:
9.1. considerar legais os atos de pensão civil instituídos por Edmilson Maia, Eloi Teixeira, Francisco Mendes da Silva, Joao Camilo de Sousa, Joao Miguel da Silva, Joao Pessoa Maia, Miguel Francisco de Oliveira e por Rufino Felix de Oliveira , concedendo-lhes o registro;
9.2. destacar para processos apartados os atos instituídos por Antônio Cardoso da Silva e por Lourivaldo Elpidio da Silva;
9.3. determinar à Secretaria de Fiscalização de Pessoal – Sefip que promova a oitiva prévia dos interessados nos atos destacados, a fim de que apresentem defesa, se assim desejarem, de modo que possam exercer o direito ao contraditório e à ampla defesa.
9.4. dar ciência desta deliberação ao Departamento Nacional de Obras Contra as Secas e aos interessados.

Atos concessão de pensão civil instituídas por ex-servidores do Departamento Nacional de Obras Contra as Secas.

Segunda Câmara

3. Interessados/Responsáveis:
3.1. Interessados: Aldelice Canario Maia (XXX.033.195-XX); Alderacy Avelina da Silva (XXX.098.725-XX); Filomena Gomes Maia (XXX.047.194-XX); Jane Vilma Santos Oliveira (XXX.555.595-XX); Maria Aparecida Hipolita dos Santos (XXX.886.825-XX); Maria Dativa de Sousa (XXX.754.191-XX); Maria Menezes Oliveira da Silva (XXX.018.075-XX); Maria da Cruz Vieira da Silva (XXX.558.663-XX); Maria de Lourdes Barbosa de Oliveira (XXX.558.144-XX); Osmarina Neves de Holanda (XXX.567.823-XX); Zelia Guimaraes dos Santos Silva (XXX.731.045-XX).

13.1. Ministros presentes: Ana Arraes (Presidente), Augusto Nardes (Relator), Aroldo Cedraz e Raimundo Carreiro.
13.2. Ministros-Substitutos presentes: Marcos Bemquerer Costa e André Luís de Carvalho.

AUGUSTO NARDES

Cuidam os autos do exame de atos de concessão de pensões civis instituídos no âmbito do Departamento Nacional de Obras Contra as Secas por Edmilson Maia, Eloi Teixeira, Francisco Mendes da Silva, João Camilo de Sousa, João Miguel da Silva, João Pessoa Maia, Miguel Francisco de Oliveira e por Rufino Felix de Oliveira, Antônio Cardoso da Silva e Lourivaldo Elpidio da Silva em favor dos interessados acima relacionados.
2.	A instrução elaborada pela Secretaria de Fiscalização de Pessoal propõe a legalidade de todos os atos em análise, como transcrevo a seguir, com os ajustes de forma pertinentes:
EXAME TÉCNICO
Procedimentos aplicados 
2. Os procedimentos para exame, apreciação e registro de atos de pessoal encontram-se estabelecidos na Instrução Normativa - TCU 55/2007 e na Resolução - TCU 206/2007. Em seus arts. 4º, § 2º, e 3º, § 3º, respectivamente, essas normas dispõem que os atos de pessoal disponibilizados por meio do Sisac devem ser submetidos a crítica automatizada do próprio sistema, com base em parâmetros predefinidos. 
3. Relativamente aos atos de concessão de pensão civil, as rotinas de crítica das informações cadastradas no Sisac foram elaboradas e validadas levando-se em conta as peculiaridades desses atos. Os itens de verificação do sistema compreendem prazos e fundamentos legais, assim como eventuais ocorrências de acumulação. Trata-se de verificações mais abrangentes, minuciosas e precisas do que aquelas que podem ser realizadas por mãos humanas, proporcionando um nível de segurança ainda maior.
 4. As críticas também consideram os registros do Sistema Integrado de Administração de Recursos Humanos (Siape) . O Siape disponibiliza informações atualizadas sobre as parcelas que integram os benefícios, diferentemente, portanto, do Sisac, que informa as parcelas no momento do registro do ato. Essa confrontação com o Siape fornece uma visão atual e verdadeira da situação, o que permite descaracterizar irregularidades e inconsistências que, embora constantes do Sisac, já foram corrigidas. 
5. Além da crítica automatizada, há verificação humana adicional no caso de haver alertas do sistema ou informações não formatadas, como esclarecimentos do gestor ou do controle interno. Exame das constatações 
6. O conjunto das verificações a que os atos foram submetidos encontra-se discriminado em detalhes nas páginas que precedem esta instrução. Não foi constatada qualquer irregularidade.
7. Cabe registrar que esse também foi o entendimento do controle interno, que examinou os atos no âmbito da competência definida nos arts. 11 e 12 da Instrução Normativa - TCU 55/2007. 8. Assim, cabe proposta de que os atos sejam considerados legais e registrados. CONCLUSÃO 9. A abrangência e a profundidade das verificações levadas a efeito fundamentam convicção de legalidade dos atos. Assim, cabe proposta no sentido de que sejam considerados legais, promovendo-se o seu registro. PROPOSTA DE ENCAMINHAMENTO 10. Ante o exposto, propõe-se considerar legais e determinar o registro dos atos de concessão de pensão civil integrantes deste processo, com fundamento nos arts. 71, inciso III, da Constituição Federal, 1º, inciso V, e 39, inciso II, da Lei 8.443/1992 e 260, § 1º, do Regimento Interno do Tribunal de Contas da União.
	
3.	O representante do Parquet adere parcialmente à proposta de julgamento, por meio do parecer que transcrevo a seguir:
Trata-se de atos de pensões civis concedidas pelo Departamento Nacional de Obras Contra as Secas, com pareceres pela legalidade emitidos pelo controle interno e pela Secretaria de Fiscalização de Pessoal.
Os servidores Antonio Cardoso da Silva e Lourivaldo Elpidio da Silva (atos de peças 1 e 8) ingressaram no serviço público em datas anteriores à de promulgação da Emenda Constitucional 41/2003, aposentaram-se por invalidez permanente, respectivamente, em 16.6.1978 e 8.8.1978, faleceram e instituíram pensões civis em 1º.6.2013 e 13.9.2012, na vigência da Emenda Constitucional 70, de 30.3.2012. Os benefícios pensionais vêm sendo reajustados incorretamente pelos índices previdenciários: “Tipo de pensão: 54-LEI 8.112/1990 - EC 41/2003 - LEI 10.887/2004” (peça 12, p. 2 e p. 7) .
Convém lembrar que a EC 70/2012 acrescentou à EC 41/2003 o art. 6º-A e seu parágrafo único, in verbis:
Art. 6º-A. O servidor da União, dos Estados, do Distrito Federal e dos Municípios, incluídas suas autarquias e fundações, que tenha ingressado no serviço público até a data de publicação desta Emenda Constitucional e que tenha se aposentado ou venha a se aposentar por invalidez permanente, com fundamento no inciso I do § 1º do art. 40 da Constituição Federal, tem direito a proventos de aposentadoria calculados com base na remuneração do cargo efetivo em que se der a aposentadoria, na forma da lei, não sendo aplicáveis as disposições constantes dos §§ 3º, 8º e 17 do art. 40 da Constituição Federal.
Parágrafo único. Aplica-se ao valor dos proventos de aposentadorias concedidas com base no caput o disposto no art. 7º desta Emenda Constitucional, observando-se igual critério de revisão às pensões derivadas dos proventos desses servidores.
Transcreve-se, por oportuno, o voto condutor do Acórdão 6530/2014-TCU-Primeira Câmara, que tratou de caso semelhante:
5. Verifica-se que o ato de concessão em tela foi editado quando já se encontravam em vigência o art. 6º-A e seu parágrafo único, acrescidos à EC nº 41/2003 pela EC 70/2012, (...) 
6. Dessa forma, entendo que não é o caso de somente expedir determinação para que o órgão reveja a forma de atualização do benefício recebido pelo pensionista, mas de considerar o ato ilegal, de modo que seja enviado, via Sisac, novo ato devidamente corrigido relativamente ao seu fundamento legal, com indicação expressa da garantia da paridade entre os proventos da pensão e a remuneração do cargo que a instituidora inválida ocupava quando em atividade.
7. Cumpre destacar que existem situações nas quais os reajustes dos proventos com base nos índices concedidos pelo RGPS podem resultar em montantes superiores aos obtidos com aplicação do critério da paridade.
8. Tendo em vista que o referido ato de concessão foi encaminhado para apreciação por esta Corte de Contas há menos de cinco anos, não se faz necessária a prévia oitiva do interessado.
9. Assim, entendo que a pensão civil em favor de José Hermogenes da Silva deve ser julgada ilegal, dispensando o beneficiário do ressarcimento das importâncias recebidas de boafé, conforme o teor da Súmula TCU nº 106.
Nos casos em apreço, as pensões não incluem, em seus fundamentos, a EC 70/2012, vigente por ocasião das concessões dos benefícios, nem são reajustadas pela regra da paridade. Na linha da decisão supracitada, estas concessões devem ser consideradas ilegais.
Observa-se que os atos em questão ingressaram neste Tribunal em 24.1.2014 e 22.10.2013, circunstância que evidencia a necessidade de se conferir às pensionistas o direito ao contraditório e à ampla defesa, previamente à apreciação de seus atos concessórios, nos termos do Acórdão 587/2011-TCU-Plenário.
Desse modo, o Ministério Público de Contas sugere o destaque dos atos das pensões instituídas por Antonio Cardoso da Silva e por Lourivaldo Elpidio da Silva para promoção de oitiva das pensionistas, relativamente à irregularidade indicada no presente parecer.
Com relação aos demais atos, aquiesce à proposta de encaminhamento oferecida nos autos pela unidade técnica.
É o relatório.

não há.

Procurador Júlio Marcelo de Oliveira.

PESSOAL. PENSÃO CIVIL. DESTAQUE DE DOIS ATOS PARA DILIGÊNCIA. LEGALIDADE DOS DEMAIS. DETERMINAÇÕES.

PENSÃO CIVIL (PCIV)

Secretaria de Fiscalização de Pessoal (SEFIP).

Tratam-se de atos de concessão de pensões civis instituídas por ex-servidores do Departamento Nacional de Obras Contra as Secas.
2.	  No exame da matéria, a unidade técnica concluiu serem legais todos os atos em exame.
3.	O representante do Parquet aquiesce parcialmente à proposta de julgamento. Discorda somente dos encaminhamentos referentes aos atos instituídos por Antônio Cardoso da Silva e por Lourivaldo Elpidio da Silva.
4.	 O posicionamento do MP/TCU é no sentido de que os referidos benefícios pensionais vêm sendo reajustados incorretamente pelos índices previdenciários: “Tipo de pensão: 54-LEI 8.112/1990 - EC 41/2003 - LEI 10.887/2004” e que, por conseguinte, deveriam ser considerados ilegais.
5.	Todavia, reconhece que tais atos ingressaram neste Tribunal em 24/1/2014 e 22/10/2013, respectivamente, sendo necessário conferir aos interessados o direito ao contraditório e à ampla defesa, previamente à apreciação de seus atos concessórios, nos termos do Acórdão 587/2011-TCU-Plenário.
6.	Logo, acompanho, por seus fundamentos, o parecer do MP/TCU, para que sejam considerados legais os atos instituídos por Edmilson Maia, Eloi Teixeira, Francisco Mendes da Silva, Joao Camilo de Sousa, João Miguel da Silva, Joao Pessoa Maia, Miguel Francisco de Oliveira e por Rufino Felix de Oliveira e que se destaquem os atos instituídos por Antônio Cardoso da Silva e por Lourivaldo Elpidio da Silva, para que, em processo apartado, haja oitiva de seus interessados.
Ante o exposto, VOTO para que seja adotada a minuta de acórdão que ora trago ao exame deste Colegiado.
TCU, Sala das Sessões Ministro Luciano Brandão Alves de Souza, em 7 de maio de 2019.
Ministro JOÃO AUGUSTO RIBEIRO NARDES 
Relator